ACORDAO-COMPLETO-2405378

ACÓRDÃO 2847/2020 ATA 40/2020 - PLENÁRIO

VISTOS, relatados e discutidos estes autos de Representação autuada a partir de documentação encaminhada pelo então Ministério do Planejamento, Desenvolvimento e Gestão - MP, noticiando o recebimento de denúncias similares de três instituições públicas: Empresa Gestora de Ativos - EMGEA, Conselho Regional de Enfermagem de Santa Catarina - COREN/SC e Defensoria Pública do Rio Grande do Norte - DPE/RN, sobre indícios de fraude em pregões realizados para contratação de empresas de agenciamento de viagens, com vistas ao fornecimento de passagens aéreas,
ACORDAM os Ministros do Tribunal de Contas da União, reunidos em sessão do Plenário, diante das razões expostas pelo Relator, em:
9.1. conhecer da presente representação, eis que satisfeitos os requisitos de admissibilidade previstos nos arts. 235 e 237, inciso VII, do Regimento Interno, para, no mérito, considerá-la procedente;
9.2. acolher parcialmente as justificativas apresentadas pelas empresas Decolando Turismo e Representações Ltda. (CNPJ 05.917.540/0001-58) , Aires Turismo Ltda. (CNPJ 06.064.175/0001-49) e Cerrado Viagens Eireli (CNPJ 26.722.189/0001-10) ;
9.3. declarar, com fundamento no artigo 46 da Lei 8.443/1992, a inidoneidade das empresas Portal Turismo e Serviços Eireli (CNPJ 04.595.044/0001-62) , Facto Turismo Eireli (CNPJ 14.807.420/0001-99) , Voar Turismo Eireli (CNPJ 26.585.506/0001-01) , P&P Turismo Eireli (CNPJ 06.955.770/0001-74) e WTL Turismo e Locação Ltda. (CNPJ 15.328.829/0001-95) para participarem de licitação no âmbito da Administração Pública Federal pelo prazo de dois anos; 
9.4. encaminhar ao Ministério Público da União cópia da presente deliberação, bem como das instruções da unidade técnica (peças 6, 26, 43 e 100) e dos despachos do Relator (peças 10 e 46) , para que, em vista do que dispõe o art. 90 da Lei 8.666/1993, adote as medidas que entender cabíveis;
9.5. dar ciência desta decisão:
9.5.1. ao Ministério da Economia, à Empresa Gestora de Ativos - EMGEA, ao Conselho Regional de Enfermagem de Santa Catarina - COREN/SC, à Defensoria Pública do Rio Grande do Norte - DPE/RN e Agência Reguladora de Serviços Públicos do Rio Grande do Norte - ARSEP/RN;
9.5.2. às empresas Portal Turismo e Serviços Eireli (CNPJ 04.595.044/0001-62) , Facto Turismo Eireli (CNPJ 14.807.420/0001-99) , Voar Turismo Eireli (CNPJ 26.585.506/0001-01) , P&P Turismo Eireli (CNPJ 06.955.770/0001-74) , WTL Turismo e Locação Ltda. (CNPJ 15.328.829/0001-95) , Decolando Turismo e Representações Ltda. (CNPJ 05.917.540/0001-58) , Aires Turismo Ltda. (CNPJ 06.064.175/0001-49) e Cerrado Viagens Eireli (CNPJ 26.722.189/0001-10) ;
9.5.3. à Controladoria-Geral da União para a inscrição das empresas indicadas no subitem 9.3. no Cadastro Nacional de Empresas Inidôneas e Suspensas (Ceis) ;
9.6. arquivar os presentes autos, nos termos art. 169, III, do Regimento Interno deste Tribunal.

Representação sobre indícios de fraude em pregões realizados para contratação de empresas de agenciamento de viagens, com vistas ao fornecimento de passagens aéreas.

Empresa Gestora de Ativos - EMGEA, Conselho Regional de Enfermagem de Santa Catarina - CREF/SC, Defensoria Pública do Rio Grande do Norte - DPE/RN e Agência Reguladora de Serviços Públicos do Rio Grande do Norte - ARSEP/RN.

3. Responsáveis: Portal Turismo e Serviços Eireli (CNPJ 04.595.044/0001-62), Facto Turismo Eireli (CNPJ 14.807.420/0001-99), Voar Turismo Eireli (CNPJ 26.585.506/0001-01), P&P Turismo Eireli (CNPJ 06.955.770/0001-74), WTL Turismo e Locação Ltda. (CNPJ 15.328.829/0001-95), Decolando Turismo e Representações Ltda. (CNPJ 05.917.540/0001-58), Aires Turismo Ltda. (CNPJ 06.064.175/0001-49) e Cerrado Viagens Eireli (CNPJ 26.722.189/0001-10).

13.1. Ministros presentes: Ana Arraes (na Presidência), Walton Alencar Rodrigues, Benjamin Zymler, Augusto Nardes, Aroldo Cedraz, Raimundo Carreiro, Bruno Dantas e Vital do Rêgo.
13.2. Ministros-Substitutos presentes: Augusto Sherman Cavalcanti (Relator), Marcos Bemquerer Costa, André Luís de Carvalho e Weder de Oliveira.

ACORDAO-COMPLETO-2442726

Acórdão 917/2021 - Plenário

AUGUSTO SHERMAN

Trata-se de Representação autuada a partir de documentação encaminhada pelo então Ministério do Planejamento, Desenvolvimento e Gestão - MPDG, noticiando o recebimento de denúncias similares de três instituições públicas: Empresa Gestora de Ativos - EMGEA, Conselho Regional de Enfermagem de Santa Catarina - COREN/SC e Defensoria Pública do Rio Grande do Norte - DPE/RN, sobre indícios de fraude em pregões realizados para contratação de empresas de agenciamento de viagens, com vistas ao fornecimento de passagens aéreas (peça 1) .
2.	Em Nota Informativa, o Ministério relatou que, após análise das atas e dos logs dos Pregões Eletrônicos 2/2018 (EMGEA) , 7/2018 (COREN/SC) e 1/2018 (ARSEP/RN) , verificou um comportamento padrão entre um grupo de empresas licitantes, qual seja: 
	"a) cadastro de proposta minutos antes do prazo indicado no edital (com manipulação de URL em pelo menos um dos casos analisados) ; 
	b) utilização de um único IP para cadastro das propostas para um grupo de empresas; 
	c) indícios da utilização de robô para o cadastro de propostas para um grupo de empresas; 
	d) indícios da utilização de robô para o envio de lances para um grupo de empresas."
3.	Ainda segundo a nota, há indícios de que as seguintes empresas participaram dos três certames mencionados, apresentando propostas originadas do mesmo endereço IP, com idênticos preços: Portal Turismo e Serviços, Facto Turismo, Voar Turismo, P & P Turismo, Decolando Turismo e Representações, WTL Turismo e Locação, Aires Turismo e Cerrado Viagens.
4.	No âmbito desta Corte, a Selog manifestou-se por conhecer a representação, promover diligência junto ao MPDG para obter informações acerca das providências até então adotadas com vistas à apuração dos fatos e, em face da possibilidade de aplicação da penalidade de declaração de inidoneidade às licitantes, realizar a oitiva das oito empresas envolvidas (peça 6) .
5.	Sorteado Relator em razão de conflito de competências, haja vista o processo tratar de contratações efetuadas por três instituições públicas, distribuídas por diferentes listas de unidades jurisdicionadas (LUJ) desta Corte (peça 9) , anui, em parte, ao encaminhamento proposto pela unidade técnica. Entendi que, de fato, a representação merecia ser conhecida, contudo, o processo demandava o aprofundamento das irregularidades apontadas, previamente à oitiva das empresas, de modo que a notificação explicitasse integral e detalhadamente as ocorrências atribuídas às licitantes, com vistas a assegurar o efetivo exercício do contraditório e da ampla defesa.
6.	Ponderei que, diante da gravidade das irregularidades noticiadas, caberia aprofundar os exames, ainda, quanto à ausência de competitividade nos certames, ocorrência de lances de fachada e possível relacionamento entre as empresas.
7.	Nesse sentido, restitui o processo à Selog, para (peça 10) :
"24.1.	aprofundar o exame das irregularidades noticiadas na representação, por meio da realização de pesquisas nas páginas das entidades na internet, no Portal de Compras do Governo Federal, nos sistemas e painéis de informações disponíveis nesta Corte, como a solução DGI-Consultas, ADELE e MONICA, entre outros;
24.2.	 promover as diligências a seguir relacionadas, além de outras consideradas essenciais ao saneamento dos autos em decorrência das pesquisas realizadas:
	a) ao Ministério do Planejamento, para que encaminhe cópias das denúncias recebidas do Conselho Regional de Enfermagem de Santa Catarina, da Defensoria Pública do Estado do Rio Grande do Norte e da Empresa Gestora de Ativos - EMGEA sobre fraudes em pregões eletrônicos, bem como para que informe eventuais medidas adotadas após a emissão da Nota Informativa 8233/2018-MP;
	b) a Empresa Gestora de Ativos - EMGEA, Conselho Regional de Enfermagem de Santa Catarina - COREN/SC, Defensoria Pública do Rio Grande do Norte - DPE/RN e Agência Reguladora de Serviços Públicos do Rio Grande do Norte - ARSEP/RN, para que informem as providências adotadas quanto às irregularidades noticiadas pelo Ministério do Planejamento, por meio da Nota Informativa 8233/2018-MP, e a situação atual dos contratos decorrentes dos Pregões Eletrônicos 2/2018 (EMGEA) , 12/2018 (COREN/SC) , 14/2018 (DPE/RN) e 1/2018 (ARSEP/RN) ;
24.3.  	encaminhar às entidades referidas no item precedente cópia da representação (peça 1) , da instrução (peça 6) e do presente despacho, a fim de subsidiar as manifestações requeridas."
8.	Promovidas as medidas determinadas, a unidade técnica concluiu (peça 43) , em síntese, que:
23.	Com efeito, as empresas citadas nessa representação devem ser instadas as se manifestar quanto aos indícios de fraudes aos procedimentos licitatórios, tendo em vista a possibilidade de aplicação da penalidade de declaração de inidoneidade para participar de licitação na administração pública federal, nos termos do art. 46 da Lei 8.443/1992, o que pode resultar na impossibilidade de prorrogação do contrato firmado entre a empresa Portal Turismo e a Emgea. 
24.	Deixa-se de se propor medidas adicionais ao Ministério da Economia em razão de terem sido adotadas as providências necessárias para saneamento das falhas no sistema inquinadas nesta representação. Foram corrigidas as falhas que possibilitavam a manipulação de URL, as quais permitiam o cadastro antecipado das propostas no sistema, e a apresentação de propostas com casas decimais acima das estabelecidas no instrumento convocatório.
25.	Quanto ao fato de o critério de desempate para propostas registrado pelo mesmo valor ter sido o momento do registro, e não o do sorteio, previsto no art. 45, §2º, da Lei 8.666/1993, aplicável ao pregão em função da lacuna da Lei 10.520/2002, o Ministério da Economia informou estar orientando os usuários e gestores quanto à adoção do sorteio nos casos de empate de propostas inicialmente registradas, ainda que na modalidade presencial, enquanto não implementada essa funcionalidade no Portal de Compras do Governo Federal."
9.	Assim, propôs a oitiva das empresas para que se pronunciem quanto aos cadastramento de propostas originadas do mesmo endereço de IP (52.67.73.149) para um grupo de empresas, bem como quanto ao cadastramento de propostas antes do horário de abertura das propostas indicado no edital, caracterizando indício de manipulação de URL do sistema e, portanto, fraude à licitação.
10.	Manifestei-me, em essência, de acordo com a análise realizada e com o encaminhamento sugerido, sem prejuízo das considerações e acréscimos expostos (peça 46) .
11.	Ponderei que não se podia desprezar o possível relacionamento entre as empresas e a coincidência de sobrenomes dos sócios. Embora em momentos diversos, chama a atenção a série de alterações societárias promovidas nas empresas envolvendo as mesmas pessoas ou com algum grau de parentesco, sugerindo possível revezamento na condução das firmas.
12.	Ademais, as diligências evidenciaram que algumas propostas, em questão de segundos, e no mesmo horário, foram excluídas do sistema, o que pode indicar ação deliberada em benefício de outra empresa.
13.	Entendi, portanto, que as oitivas não deveriam se restringir apenas ao cadastramento de propostas originadas do mesmo endereço de IP e antes do horário de abertura das propostas indicado no edital, como proposto pela unidade técnica, mas deveriam incluir expressamente todos os relatados indícios de fraude à licitação, nos seguintes termos:
28.	Nesse sentido, com fundamento no art. 250, V, c/c o art. 271 do Regimento Interno/TCU, determino a realização de oitiva das empresas Portal Turismo e Serviços Eireli (CNPJ 04.595.044/0001-62) , Facto Turismo Eireli (CNPJ 14.807.420/0001-99) , Voar Turismo Eireli (CNPJ 26.585.506/0001-01) , P&P Turismo Eireli (CNPJ 06.955.770/0001-74) , WTL Turismo e Locação Ltda. (CNPJ 15.328.829/0001-95) , Decolando Turismo e Representações Ltda. (CNPJ 05.917.540/0001-58) , Aires Turismo Ltda. (CNPJ 06.064.175/0001-49) e Cerrado Viagens Eireli (CNPJ 26.722.189/0001-10) , para que, caso queiram, manifestem-se, no prazo de quinze dias, quanto aos seguintes indícios de ausência de competitividade e de fraude à licitação:
28.1.	cadastramento de propostas originadas do mesmo endereço de IP (52.67.73.149) para um grupo de empresas, nos seguintes certames:
	Entidade 
	Certame
	Sociedades empresárias 

	Conselho Regional de Contabilidade de Alagoas (UASG 926572) 
	1/2018
	Portal Turismo e Serviços Eireli (CNPJ 04.595.044/0001-62) ;
WTL Turismo e Locação Ltda. (CNPJ 15.328.829/0001-95) ; e
Decolando Turismo e Representações Ltda. (CNPJ 05.917.540/0001-58) .

	Conselho Regional de Enfermagem de Santa Catarina (UASG 926208) 
	7/2018
	Voar Turismo Eireli (CNPJ 26.585.506/0001-01) ;
Facto Turismo Eireli (CNPJ 14.807.420/0001-99) ;
Portal Turismo e Serviços Eireli (CNPJ 04.595.044/0001-62) ;
Decolando Turismo e Representações Ltda. (CNPJ 05.917.540/0001-58) ;
Aires Turismo Ltda. (CNPJ 06.064.175/0001-49) ; e
P&P Turismo Eireli (CNPJ 06.955.770/0001-74) .

	Agência Reguladora de Serviços do Rio Grande do Norte (UASG 925995) 
	1/2018
	Portal Turismo e Serviços Eireli (CNPJ 04.595.044/0001-62) ;
WTL Turismo e Locação Ltda. (CNPJ 15.328.829/0001-95) ;
Facto Turismo Eireli (CNPJ 14.807.420/0001-99) ;
Aires Turismo Ltda. (CNPJ 06.064.175/0001-49) ; e
Cerrado Viagens Eireli (CNPJ 26.722.189/0001-10) .

	Companhia de Desenvolvimento Habitacional do Distrito Federal (UASG 925992) 
	6/2018
	WTL Turismo e Locação Ltda. (CNPJ 15.328.829/0001-95) ;
Facto Turismo Eireli (CNPJ 14.807.420/0001-99) ;
Portal Turismo e Serviços Eireli (CNPJ 04.595.044/0001-62) ; e
Decolando Turismo e Representações Ltda. (CNPJ 05.917.540/0001-58) .

	Secretaria de Saúde do Estado do Tocantins (UASG 925958) 
	13/2018
	Voar Turismo Eireli (CNPJ 26.585.506/0001-01) ; e
Facto Turismo Eireli (CNPJ 14.807.420/0001-99) .

	Fundação de Desenvolvimento Científico e Cultural (UASG 925390) 
	3/2018
	Portal Turismo e Serviços Eireli (CNPJ 04.595.044/0001-62) ;
P&P Turismo Eireli (CNPJ 06.955.770/0001-74) ;
WTL Turismo e Locação Ltda. (CNPJ 15.328.829/0001-95) ;
Facto Turismo Eireli (CNPJ 14.807.420/0001-99) ; e
Decolando Turismo e Representações Ltda. (CNPJ 05.917.540/0001-58) .

	Justiça Federal de 1ª Instância no Acre (UASG 90024) 
	6/2018
	Aires Turismo Ltda. (CNPJ 06.064.175/0001-49) ;
WTL Turismo e Locação Ltda. (CNPJ 15.328.829/0001-95) ;
Facto Turismo Eireli (CNPJ 14.807.420/0001-99) ;
Voar Turismo Eireli (CNPJ 26.585.506/0001-01) ; e
Portal Turismo e Serviços Eireli (CNPJ 04.595.044/0001-62) .

	Prefeitura Municipal de Jaru (UASG 453187) 
	71/2018
	Voar Turismo Eireli (CNPJ 26.585.506/0001-01) ;
Portal Turismo e Serviços Eireli (CNPJ 04.595.044/0001-62) ; e
Decolando Turismo e Representações Ltda. (CNPJ 05.917.540/0001-58) .

	Supremo Tribunal Federal (USAG 40001) 
	49/2018
	Portal Turismo e Serviços Eireli (CNPJ 04.595.044/0001-62) ;
Facto Turismo Eireli (CNPJ 14.807.420/0001-99) ;
P&P Turismo Eireli (CNPJ 06.955.770/0001-74) ;
Decolando Turismo e Representações Ltda. (CNPJ 05.917.540/0001-58) ; e
Aires Turismo Ltda. (CNPJ 06.064.175/0001-49) .

	Emgea (UASG 179102) 
	2/2018
	Facto Turismo Eireli (CNPJ 14.807.420/0001-99) ;
Voar Turismo Eireli (CNPJ 26.585.506/0001-01) ;
P&P Turismo Eireli (CNPJ 06.955.770/0001-74) ;
Portal Turismo e Serviços Eireli (CNPJ 04.595.044/0001-62) ; e
Decolando Turismo e Representações Ltda. (CNPJ 05.917.540/0001-58) .

28.2.	cadastramento de propostas antes do horário de abertura das propostas indicado no edital, aproximadamente com a mesma antecedência da hora definida para a abertura da sessão (cerca de um minuto antes) , caracterizando indício de manipulação de URL do sistema e de utilização de robôs, nos seguintes certames identificados pelo Ministério da Economia: 
	Entidade
	Certame
	Sociedades empresárias vencedoras que cadastraram a proposta antecipadamente

	Conselho Regional de Contabilidade de Alagoas (UASG 926572) 
	1/2018
	WTL Turismo e Locação Ltda. (CNPJ 15.328.829/0001-95) .

	Conselho Regional de Enfermagem de Santa Catarina (UASG 926208) 
	7/2018
	Portal Turismo e Serviços Eireli (CNPJ 04.595.044/0001-62) .

	Agência Reguladora de Serviços do Rio Grande do Norte (UASG 925995) 
	1/2018
	Portal Turismo e Serviços Eireli (CNPJ 04.595.044/0001-62) .

	Companhia de Desenvolvimento Habitacional do Distrito Federal (UASG 925992) 
	6/2018
	WTL Turismo e Locação Ltda. (CNPJ 15.328.829/0001-95) .

	Secretaria de Saúde do Estado do Tocantins (UASG 925958) 
	13/2018
	Facto Turismo Eireli (CNPJ 14.807.420/0001-99) .

	Fundação de Desenvolvimento Científico e Cultural (UASG 925390) 
	3/2018
	Facto Turismo Eireli (CNPJ 14.807.420/0001-99) .

	Justiça Federal de 1ª Instância no Acre (UASG 90024) 
	6/2018
	WTL Turismo e Locação Ltda. (CNPJ 15.328.829/0001-95) .

	Prefeitura Municipal de Jaru (UASG 453187) 
	71/2018
	Voar Turismo Eireli (CNPJ 26.585.506/0001-01) .

	Supremo Tribunal Federal (USAG 40001) 
	49/2018
	P&P Turismo Eireli (CNPJ 06.955.770/0001-74) .

	Emgea (UASG 179102) 
	2/2018
	Portal Turismo e Serviços Eireli (CNPJ 04.595.044/0001-62) .

28.3.	exclusão de propostas do sistema, em questão de segundos e no mesmo horário, conforme registrado pela unidade técnica e observado nas duas últimas colunas da planilha à peça 42, o que pode indicar ação deliberada em benefício de outra empresa e possível utilização de robôs;
28.4.	possível relacionamento entre parte das empresas, diante da série de alterações societárias promovidas e, em consequência, da alternância na condução das empresas, envolvendo as mesmas pessoas ou com algum grau de parentesco, consoante exemplificado nos itens 12 a 15 do presente despacho, o que, em conjunto com as demais ocorrências relatadas nos itens 28.1 a 28.3 precedentes, pode representar prejuízo à isonomia, ao sigilo das propostas e à ampla competitividade.
29.	Determino, ainda, à Selog que:
29.1.	alerte às empresas citadas no item 28 sobre a possibilidade de aplicação da sanção prevista no art. 46 da Lei 8.443/92;
29.2.	encaminhe às empresas citadas no item 28 cópia da planilha de peça 42, da instrução de peça 43 e do presente despacho, a fim de subsidiar as manifestações requeridas;
29.3.	aprofunde o exame acerca do registro do log do Pregão Eletrônico 3/2019 (UASG 158009) apresentado pelo ME (peça 38) , avaliando a possível manutenção de prática de conluio e fraude aos certames licitatórios.
14.	Após a realização das oitivas, a Selog apresentou análise e proposta de encaminhamento no seguinte sentido (peça 100) :
	D. Documentos Apresentados em Resposta à Oitiva

	Pelas Sociedades Empresariais

	A Decolando Turismo e Representações Ltda. ME respondeu à oitiva por meio da peça 65, cujo teor foi replicado na peça 66.
A empresa Aires Turismo Ltda. apresentou a manifestação constante da peça 68, à qual anexou os seguintes elementos:
tela do site da www.effecti.com.br (peça 69) ;
declaração da empresa Effecti Tecnologia Web Ltda. ME (peça 70) ;
notas fiscais emitidas pela Effecti Tecnologia Web Ltda. ME (peça 71) ;
ata de realização do Pregão Eletrônico 8/2019, promovido pela Secretaria de Estado de Saúde Pública/PA (peça 72) ;
impugnação ao Pregão Eletrônico 18/2018 do TCU (peça 73) ;
resposta do TCU à impugnação registrada no Pregão Eletrônico 18/2018 (peça 74) ;
justificativas para a anulação do Pregão 22/2018, promovido pela Universidade Federal da Paraíba (peça 75) ; e
comunicado do Senado Federal referente ao Pregão Eletrônico 98/2017 (peça 76) .
Por sua vez, a Cerrado Viagens Eireli - EPP, em resposta à oitiva, encaminhou o documento constante da peça 77.
As empresas Portal Turismo e Serviços Eireli, Facto Turismo Eireli, P&P Turismo Eireli, WTL Turismo e Locação Ltda. e Voar Turismo Eireli, embora formalmente notificadas, não se manifestaram. As quatro primeiras receberam os ofícios constantes das peças 47, 48, 50 e 51, conforme comprovam os avisos de recebimento (AR) constantes das peças 60, 64, 59 e 58, respectivamente. Em relação à última (Voar Turismo Eireli) , apesar das inúmeras tentativas (peças 49, 80, 87, 91 e 92) , não houve êxito na entrega dos ofícios (ARs constantes das peças 78, 81, 88, 93 e 94) , o que motivou a realização da comunicação processual por edital (peça 97) .

	E. Exame Técnico

	Inicialmente, convém esclarecer que, apesar de os quesitos das oitivas encaminhadas às oito empresas mencionadas no parágrafo 5 desta instrução serem rigorosamente os mesmos, as empresas Decolando Turismo e Representações Ltda., Aires Turismo Ltda. e Cerrado Viagens Eireli deveriam se pronunciar somente quanto ao item 'a' da oitiva (cadastramento de suas propostas a partir do endereço IP 52.67.73.149) . Isso porque, em relação a elas, não foram identificadas condutas pertinentes aos demais itens da oitiva: b) cadastramento de propostas antes do horário estabelecido no edital; c) exclusão de propostas do sistema, indicando possível ação deliberada em benefício de outra empresa; e d) possível relacionamento entre empresas, diante da série de alterações societárias promovidas entre as mesmas pessoas ou com algum teor de parentesco.
Manifestação da Decolando Turismo e Representações Ltda. ME (peça 65) 
a empresa atua no mercado público e participa de inúmeras licitações, estando propensa a captar na rede mundial de computadores todos os chamamentos públicos para o agenciamento de passagens (p. 4) ;
por se tratar de mercado muito competitivo, utiliza ferramenta para hospedagem e encaminhamento de propostas nos certames em que participa, disponibilizada pela empresa Effecti Tecnologia para Licitantes, que realiza o envio de propostas comerciais elaboradas pelo próprio licitante, assim que o portal libera o seu registro (p. 4-5) ;
a ferramenta serve apenas para direcionar a proposta comercial, tudo para emprestar agilidade, tendo em vista o grande número de licitações em que participa (p. 5) ;
após tal registro, há o envio da proposta apenas ao portal, sem que haja qualquer interferência de "robôs" (p. 5) ;
em todas as licitações referenciadas a proposta foi encaminhada e registrada normalmente, uma vez que o Comprasnet é quem determina tal possibilidade, antes ou depois do horário apregoado no edital, por ato da própria Administração, que detém o controle do sistema (p. 5) ;
na fase competitiva, a operação foi realizada por ação humana do responsável pela empresa que acompanha, analisa e realiza os lances (p. 5-6) ;
a tabela constante da p. 6-7 contém o horário do registro das propostas e dos lances, que respeitaram integralmente as Instruções Normativas da Secretaria da Informação do Ministério da Economia, indicando que não houve infrações quanto ao registro da proposta a destempo;
mesmo com a utilização de ferramenta tecnológica para hospedagem e encaminhamento da proposta, a empresa respeitou, em todos os certames, o momento para o registro da proposta, assim como, na fase competitiva, o tempo satisfatório entre os lances, o que impõe concluir pelo não uso de "robô" (p. 7) ;
reproduz o art. 2º da Instrução Normativa 3/2011 SLTI/MPOG, que fixou intervalos mínimos de vinte segundos entre lances enviados pelo mesmo licitante e de três segundos entre lances (p. 8-9) ;
o § 4º do art. 24 do Decreto 5.450/2005 somente é aplicável à fase de lances, fazendo prevalecer o que for registrado primeiro, portanto, havendo propostas idênticas, em caso de empate entre licitantes, o critério do sorteio público prevalece, na forma da Lei 8.666/1993, nos termos do § 2º do art. 45 (p. 10) ;
em muitos casos, o momento do registro da proposta, e não o sorteio, tem sido utilizado como critério de desempate, sendo possível verificar que determinadas empresas estão se beneficiando dessa interpretação, o que, em todo caso, não é culpa do licitante (p. 11) ;
frisa-se que a manifestante não se beneficiou dessa confusão em momento nenhum (p. 11) ;
não é possível enquadrar a conduta da manifestante em nenhuma hipótese de violação da concorrência, pelas seguintes razões: 1) não há norma que proíba a ferramenta utilizada (envio pelo mesmo IP) ; e 2) completa falta de má-fé e pelo fato de o seu comportamento ser complemente aceitável (p. 12) ;
não há norma de qualquer natureza que vede a contratação ou uso de ferramenta para hospedagem e envio de propostas (p. 13) ;
ao contrário da Administração Pública, para quem somente se admite conduta expressamente autorizada por comando normativo, para o particular somente será obstado ou defeso comportamento a que o ordenamento jurídico expressamente vedou ou proibiu (p. 13) ;
declaração emitida pela própria Effecti, entidade privada, indica a existência de relação comercial com a manifestante (p. 14) ;
não houve violação ao princípio da concorrência no envio de propostas da empresa Decolando, pois o cadastramento ocorreu no período permitido e não houve manuseio de qualquer artifício para burlar as fases de propostas e de lances (p. 14-15) ;
a contratação de ferramentas tecnológicas busca o barateamento da operação (redução de custos com funcionários e outros insumos) e não a burla da fase competitiva do certame licitatório (p. 15) ;
indene de dúvidas que o simples fato de possuir uma hospedagem e um mecanismo de registro coletivo de propostas para o mercado público, com o cadastramento oriundo de um mesmo IP de outras licitantes, em função da prestação de serviço para vários licitantes e de vários segmentos por empresa especializada, que não afeta o princípio da isonomia, não permite a imposição de qualquer sanção atual ou futura à manifestante (p. 17) ;
a proposta é inicialmente cadastrada pela Decolando Turismo na plataforma da empresa Effecti, que apenas hospeda e cadastra no sítio assim que possível, sem interferir nos valores de propostas ou lances (p. 18) ;
a ação praticada pela empresa se coaduna com o seu interesse de oferecer a melhor proposta possível para a Administração Pública, sendo necessário, para concorrer no mercado, utilizar uma série de ferramentas de gestão, dentre as quais a solução tecnológica em questão (p. 19) ;
a conduta não merece sanção, pois não se opõe ao princípio da isonomia e não ofende qualquer norma de caráter vinculante (p. 19) ;
não houve qualquer intenção de produzir vantagem em relação às demais concorrentes, o que se comprova na prática, tendo em vista que a manifestante não se sagrou vencedora de nenhuma das licitações apontadas (p. 19) ;
ainda que o comportamento da manifestante não seja adequado, o que se admite em homenagem ao princípio da eventualidade, não houve má-fé, de forma que qualquer ato sancionador em seu desfavor ofenderia os princípios da razoabilidade e da proporcionalidade (p. 20) ;
todo o comportamento da manifestante era viável, aceitável, absolutamente tolerável diante do arcabouço normativo e ou jurisprudencial sobre o tema (p. 21) ; e
agindo em cumprimento de seus legítimos interesses, sem má-fé ou dolo, ainda que esse Tribunal possa considerar equivocado o fato de terceira empresa, utilizando de ferramenta de tecnologia, hospedar e apenas encaminhar a proposta da licitante, o que se admite apenas para argumentar, resta imperioso esclarecer que a manifestante estava premida da certeza de que estava agindo sem contrariar o interesse público (p. 22) .
Análise:
Conforme informado pela empresa Decolando Turismo e Representações Ltda., o cadastramento de sua proposta foi realizado por intermédio de ferramenta para hospedagem e encaminhamento de propostas contratada junto à empresa Effecti Tecnologia Web Ltda. Cabe mencionar que o uso de aplicativos do tipo não é vedado pela legislação. Nesse sentido, reproduz-se trecho de instrução elaborada pela Selog no âmbito do TC Processo 006.449/2019-0, acolhida pelo Relator, Ministro André de Carvalho, na proposta de deliberação que subsidiou o Acórdão 2791/2019-TCU-Segunda Câmara:
7. Mesmo que se diga que o uso dos robôs pode, potencialmente, ofender a isonomia, o fato é que não há norma proibitiva quanto a isso. E, em exame preambular, é pouco crível que o Estado tenha que proibir a utilização da ferramenta ou se isso seria ao menos desejável. [...]
Desse modo, as informações prestadas pela Decolando Turismo e Representações Ltda. esclareceram a coincidência entre o endereço IP identificada neste processo.
Quanto ao cadastramento de propostas antes do horário de abertura indicado no edital, registra-se que a Decolando Turismo e Representações Ltda. não foi mencionada na tabela constante do subitem 28.2 do despacho do relator (peça 46, p. 10-11) , que relaciona empresas vencedoras de certames que adotaram tal conduta.
O questionamento relativo às exclusões praticamente simultâneas de propostas, indicando possível ação deliberada em benefício de outra empresa, também não é pertinente à respondente, conforme evidenciado no parágrafo 26 do despacho (peça 46, p. 9) . Da mesma forma, não há indício de relacionamento entre a empresa Decolando e as demais arroladas nesta representação.
Manifestação da Aires Turismo Ltda. (peça 68) 
o TCU, o Ministério da Economia e a Advocacia-Geral da União conhecem a Effecti (www.effecti.com.br) , desenvolvedora de sistemas de gestão na participação em licitações (p. 5) ;
trata-se de empresa credenciada pelo Banco Interamericano de Desenvolvimento - BID e que atua com ferramentas para Comprasnet, Banco do Brasil, BEC, Caixa, Compras MG (p. 6) ;
a Aires Turismo é cliente dessa plataforma, o que explica o IP de origem nos pregões do Comprasnet (p. 6) ;
não foram registrados cadastramentos de propostas antes do horário de abertura indicado no edital, conforme se constata das planilhas que constam da instrução (p. 7) ;
ainda assim, isso pode ter origem na programação com antecedência de dados das propostas em plataformas como a Effecti (p. 7) ;
a exclusão de propostas do sistema, em questão de segundos e no mesmo horário, também decorre de ferramenta de gestão e participação nos pregões, não sendo algo ilícito e nem se pode fazer suposições de combinação entre empresas (p. 7) ;
não há nos autos qualquer indício mínimo de combinação, como e-mails, tratativas ou condutas similares entre empresas, não sendo possível, por utilizarem a mesma ferramenta de gestão, adotada por empresas de diversos segmentos, inferir algum tipo de fraude (p. 7) ;
não se trata de utilização de "robôs" nem de conduta de alteração de condição de competir (p. 7) ;
o possível relacionamento entre empresas apontado nos autos não inclui a Aires Turismo (p. 7) ;
em face do princípio da legalidade, não há proibição legal à gestão e à participação em licitações com ferramentas de tecnologia que otimizem esse trabalho (p. 7) ;
as empresas precisam de eficiência e enfrentam cenários em que pregões ficam por tempo indefinido sem solução, sendo necessário controlar essas e outras situações, razão pela qual utilizam ferramentas como a Effecti, inclusive de monitoramento e acompanhamento dos pregões (p. 8) ;
falta no Comprasnet ferramenta de sorteio para, dentre as propostas empatadas cadastradas com o mesmo valor, definir o vencedor, método definido no § 2º do art. 45 da Lei 8.666/1993 (p. 8) ;
ocorre que os pregoeiros estão se recusando a aplicar o sorteio, prejudicando muito a participação das agências de viagens e de outras empresas (p. 8) ;
no Pregão Eletrônico 18/2018 do TCU, que teve por objeto passagens aéreas, impugnação que pedia sorteio foi rejeitada pelo pregoeiro, que respondeu que prevaleceria a proposta primeiramente cadastrada (p. 8) ;
o TCU ainda não teve oportunidade de conhecer e debater a questão, mas precisa fazê-lo, para determinar aos pregoeiros que procedam ao desempate por sorteio presencial até que o Comprasnet esteja preparado para o eletrônico (p. 9) ;
no Pregão Eletrônico 98/2017 do Senado Federal, referente à contratação de leiloeiro público oficial para prestação de serviços de alienação de bens móveis de propriedade do órgão, adotou-se o sorteio como meio de desempate (p. 9) ;
não se pode focar nas agências de viagens como causa do empate quando falta no Comprasnet o sorteio eletrônico e quando os pregoeiros não querem fazer o sorteio presencial (p. 9) ; e
requer a admissão como interessada no processo, nos termos do art. 146 do Regimento Interno do TCU, uma vez que foi expressamente acusada e que o desfecho do processo tem o condão de afetar sua situação jurídica (p. 9) .
Análise:
Quanto ao endereço IP, os argumentos apresentados pela Aires Turismo Ltda. são similares aos apresentados pela Decolando Turismo e Representações Ltda., razão pela qual se entende justificada a questão. Os demais tópicos da oitiva também não são pertinentes à respondente, pelos mesmos fundamentos adotados na análise anterior.
O emprego do sorteio como critério de desempate foi devidamente analisado na instrução precedente (peça 43, p. 6) , quando, inclusive, se registrou que o Ministério da Economia já estaria orientando os usuários e gestores quanto à sua adoção em caso de empate de propostas inicialmente registradas.
Manifestação da Cerrado Viagens Eireli - EPP (peça 77) 
a empresa é independente e não atua, em qualquer circunstância, em grupo ou parceria com qualquer outra do ramo, sempre atuando de forma idônea e respeitando as regras editalícias dos certames que participa (p. 1) ;
o IP 52.67.73.149 não corresponde ao da Cerrado Viagens, que é o 179.185.114.154, conforme consulta ao site da EAQ - Entidade Aferidora da Qualidade de Banda Larga - Anatel e protocolo do SEI, que registra o IP utilizado (p. 1) ; e
restando alguma dúvida, convida qualquer servidor do Tribunal para verificar pessoalmente a empresa (p. 1) .
Análise:
A empresa Cerrado Viagens Eireli, assim como a Decolando Turismo e Representações Ltda. e a Aires Turismo Ltda., foi chamada em oitiva para apresentar explicações relacionadas ao endereço IP a partir do qual sua proposta teria sido cadastrada. A empresa nega relação com o IP mencionado na oitiva e aponta outro (179.185.114.154) como sendo aquele que utilizaria.
De fato, conforme dados constantes da peça 1 (p. 9 e 14) , nos pregões promovidos pela Emgea e pelo Coren/SC, os registros de proposta da empresa partiram do IP 179.185.114.154, assim como um dos registros realizados no certame promovido pela Arsep/RN (p. 12) . Uma vez identificado que o endereço IP 57.67.73.149 pertence à empresa Effecti Tecnologia para Licitantes, desenvolvedora de ferramenta que auxilia empresas em licitações públicas, é factível que, no certame promovido pela Uasg 925995 (Agência Reguladora de Serviços Públicos do Rio Grande do Norte - Arsep/RN) , a Cerrado Viagens também tenha utilizado a referida ferramenta.
Assim, como não há indícios de que essa empresa tenha vínculos com as demais identificadas nesta representação e como não foram identificados cadastros de propostas antes do período indicado no edital, tampouco exclusões de propostas com o objetivo de beneficiar outra empresa, entende-se esclarecida a questão.
Ausência de manifestação das empresas Portal Turismo e Serviços Eireli, Facto Turismo Eireli, P&P Turismo Eireli, WTL Turismo e Locação Ltda. e Voar Turismo Eireli
Embora formalmente notificadas quanto às oitivas determinadas pelo Relator, as empresas Portal Turismo e Serviços Eireli, Facto Turismo Eireli, P&P Turismo Eireli, WTL Turismo e Locação Ltda. e Voar Turismo Eireli não se manifestaram, declinando do direito constitucional do contraditório e da ampla defesa. Desse modo, com base no § 8º do art. 202 c/c o § 6º do art. 179 do RITCU, apesar do silêncio das interessadas, deve-se dar prosseguimento ao processo.
Inicialmente, convém relembrar que a oitiva encaminhada às empresas apresentava quatro quesitos, a saber: a) cadastramento de propostas originadas do mesmo endereço IP (52.67.73.149) ; b) cadastramento de propostas antes do horário estabelecido no edital; c) exclusão de propostas do sistema, indicando possível ação deliberada em benefício de outra empresa; e d) possível relacionamento entre empresas, diante da série de alterações societárias promovidas entre as mesmas pessoas ou com algum teor de parentesco.
No que tange ao envio de propostas por meio do mesmo endereço IP, em vista das informações prestadas pelas empresas Decolando Turismo e Representações Ltda. e Aires Turismo Ltda., entende-se esclarecida a questão, atribuindo-se o fato ao uso da ferramenta fornecida pela Effecti Tecnologia Web Ltda.
Por sua vez, conforme análise realizada por equipe técnica responsável pelo Comprasnet (peça 4) , o cadastramento de propostas antes do horário estabelecido no edital, foi efetuado "através de manipulação de URL de inclusão de proposta". Tal manipulação foi praticada de forma recorrente pelas empresas Portal Turismo e Serviços Eireli, Facto Turismo Eireli, P&P Turismo Eireli, WTL Turismo e Locação Ltda. e Voar Turismo Eireli e, em diversos certames, foi determinante para que uma delas fosse declarada a vencedora, uma vez que, ainda que equivocadamente, o momento do cadastramento da proposta, e não o sorteio como determina o § 2º do art. 45 da Lei 8.666/1993, foi utilizado como critério de desempate. Portanto, tais empresas foram beneficiadas pelo pela inclusão indevida de propostas antes do prazo estabelecido no edital.
Além da inclusão de propostas em momento inadequado, a análise promovida em diversos pregões eletrônicos permitiu verificar que essas empresas atuaram de forma coordenada, mediante exclusão de propostas (também incluídas antes da abertura do prazo) com vistas a beneficiar uma delas.
As tabelas abaixo foram elaboradas com o objetivo de evidenciar a forma pela qual o grupo atuava, tabulando tanto as inclusões quanto as exclusões de propostas em certames em que houve benefícios às empresas pertencentes ao grupo decorrentes da prática irregular.
	Pregão 6/2018 - Conselho Regional de Enfermagem de SC (Uasg 926208) 

	Entrega da proposta:
	a partir de 12/6/2018, às 8h

	Sessão pública:
	28/6/2018, às 9h

	Licitante
	Status
	Inclusão da proposta
	Exclusão da proposta

	Portal Turismo
	VENCEDORA
	12/6/2018, 7h59m16s
	
	Facto Turismo
	DESISTENTE
	12/6/2018, 7h59m13s
	28/6/2018, 7h32m30s

	Voar Turismo
	DESISTENTE
	12/6/2018, 7h59m16s
	28/6/2018, 7h32m37s

	P&P Turismo
	DESISTENTE
	12/6/2018, 7h59m17s
	28/6/2018, 7h32m47s

	Pregão 2/2018 - Empresa Gestora de Ativos (Uasg 179102) 

	Entrega da proposta:
	a partir de 19/6/2018, às 8h

	Sessão pública:
	29/6/2018, às 10h

	Licitante
	Status
	Inclusão da proposta
	Exclusão da proposta

	Portal Turismo
	VENCEDORA
	19/6/2018, 7h59m6s
	
	Facto Turismo
	DESISTENTE
	19/6/2018, 7h59m5s
	29/6/2018, 7h54m30s

	Voar Turismo
	DESISTENTE
	19/6/2018, 7h59m7s
	29/6/2018, 7h54m9s

	P&P Turismo
	DESISTENTE
	19/6/2018, 7h59m7s
	29/6/2018, 7h54m18s

	Pregão 3/2018 - Fundação do Desenvolvimento Científico e Cultural (Uasg 925390) 

	Entrega da proposta:
	a partir de 19/4/2018, às 8h

	Sessão pública:
	2/5/2018, às 8h30m

	Licitante
	Status
	Inclusão da proposta
	Exclusão da proposta

	Facto Turismo
	VENCEDORA
	19/4/2018, 7h59m9s
	
	Portal Turismo
	DESISTENTE
	19/4/2018, 7h59m5s
	1/5/2018, 21h39m31s

	P&P Turismo
	DESISTENTE
	19/4/2018, 7h59m6s
	1/5/2018, 21h49m8s

	WTL Turismo
	DESISTENTE
	19/4/2018, 7h59m6s
	2/5/2018, 7h42m50s

	Pregão 1/2018 - Agência Reguladora de Serviços Públicos do Rio Grande do Norte (Uasg 925995) 

	Entrega da proposta:
	a partir de 7/3/2018, às 8h

	Sessão pública:
	19/3/2018, às 10h

	Licitante
	Status
	Inclusão da proposta
	Exclusão da proposta

	Portal Turismo
	VENCEDORA
	7/3/2018, 7h59m14s
	
	WTL Turismo
	DESISTENTE
	7/3/2018, 7h59m14s
	15/3/2018, 18h18m11s

	Facto Turismo
	DESISTENTE
	7/3/2018, 7h59m15s
	15/3/2018, 18h18m1s

	Pregão 1/2018 - Conselho Regional de Contabilidade de Alagoas (Uasg 926572) 

	Entrega da proposta:
	a partir de 16/4/2018, às 8h

	Sessão pública:
	27/4/2018, às 9h

	Licitante
	Status
	Inclusão da proposta
	Exclusão da proposta

	WTL
	VENCEDORA
	16/4/2018, 7h59m8s
	
	Portal Turismo
	DESISTENTE
	16/4/2018, 7h59m7s
	27/4/2018, 8h9m8s

	Pregão 13/2018 - Secretaria de Saúde do Estado do Tocantins (Uasg 925958) 

	Entrega da proposta:
	a partir de 30/1/2018, às 8h

	Sessão pública:
	16/2/2018, às 9h30m

	Licitante
	Status
	Inclusão da proposta
	Exclusão da proposta

	Facto Turismo
	VENCEDORA
	30/1/2018, 7h59m59s
	
	Portal Turismo
	DESISTENTE
	16/4/2018, 7h59m59s
	Não consta.*

*A exclusão da proposta não consta da planilha constante da peça 42, que contém exclusivamente registros efetuados pelo IP 52.67.73.149. Entretanto, como na ata da sessão pública do certame (peça 41, p. 8-12) não há proposta da Portal Turismo, é possível presumir que a exclusão foi efetivada por meio de endereço IP diferente.
	Pregão 71/2018 - Prefeitura Municipal de Jaru/RO (Uasg 453187) 

	Entrega da proposta:
	a partir de 21/6/2018, às 8h

	Sessão pública:
	4/7/2018, às 9h

	Licitante
	Status
	Inclusão da proposta
	Exclusão da proposta

	Voar Turismo
	VENCEDORA
	21/6/2018, 7h59m3s
	
	Portal Turismo
	DESISTENTE
	21/6/2018, 7h59m4s
	1/7/2018, 21h57m2s

Observa-se que a inclusão das propostas antes da abertura do prazo segue um padrão, ocorrendo no minuto (7h59m) que antecede o horário de abertura do prazo para o envio das propostas (8h) , denotando tratar-se de estratégia utilizada pelas empresas com o objetivo de obter vantagem indevida em caso de empate entre as propostas. As tabelas permitiram verificar que todas as cinco empresas que optaram por não responder à oitiva incorreram na irregularidade.
Os quadros acima também permitiram observar, claramente, a atuação coordenada das empresas não apenas na inclusão das propostas, mas também na exclusão, sendo que, invariavelmente, no momento da abertura da sessão pública, apenas uma delas permanecia com sua proposta registrada no Comprasnet.
No Pregão Eletrônico 6/2018, promovido pelo Conselho Regional de Enfermagem de Santa Catarina, as empresas Portal (vencedora do certame) , Facto, Voar e P&P incluíram suas propostas no Comprasnet no intervalo de apenas quatro segundos no dia 12/6/2018 (entre 7h59m13s e 7h59m17s) , sendo que as três últimas excluíram as suas às 7h32m30s, 7h32m37s e 7h32m47s do dia 28/6/2018 (intervalo de apenas dezessete segundos) , pouco antes do início da sessão pública.
No Pregão Eletrônico 2/2018 da Empresa Gestora de Ativos, também vencido pela Portal Turismo, ocorreu exatamente o mesmo: as quatro propostas foram incluídas no intervalo de dois segundos no dia 19/6/2018 (entre 7h59m5s e 7h59m7s) e as exclusões das propostas da Voar, da P&P e da Facto ocorreram em poucos segundos, respectivamente, às 7h54m9s, 7h54m18s e 7h54m30s do dia 29/6/2018, pouco antes do início da sessão pública, agendada para 10h dessa data.
De forma similar, no Pregão Eletrônico 3/2018, realizado pela Fundação do Desenvolvimento Científico e Cultural, vencido pela Facto Turismo, as propostas foram incluídas entre 7h59m5s e 7h59m9s do dia 19/4/2018, sendo excluídas as das empresas P&P, Portal e WTL às 21h39m31s e às 21h49m8s do dia 1/5/2018 e às 7h42m50s do dia 2/5/2018, respectivamente, essa última também pouco antes do início do horário agendado para o início da sessão pública.
O Pregão Eletrônico 1/2018, realizado pela Agência Reguladora de Serviços Públicos do Rio Grande no Norte, recebeu as propostas das empresas Portal (vencedora) , Facto e WTL entre 7h59m14s e 7h59m15s do dia 7/3/2018 (intervalo de dois segundos) , sendo que as duas últimas excluíram as suas em 15/3/2018, às 18h18m1s e às 18h18m11s.
Nos Pregões Eletrônicos 1/2018 do Conselho Regional de Contabilidade de Alagoas, 13/2018 da Secretaria de Saúde do Estado do Tocantins e 71/2018 da Prefeitura Municipal de Jaru/RO, vencidos pelas empresas WTL Turismo, Facto Turismo, Voar Turismo, nessa ordem, as empresas também incluíram suas propostas antes do horário definido no edital, assim como a empresa Portal Turismo, sendo que essa última excluiu as suas antes do início da sessão pública.
No despacho constante da peça 46, o Relator destacou os indícios de relacionamento entre essas empresas, conforme análise abaixo reproduzida (p. 7-8) :
11. Pondero que não se possa desprezar o possível relacionamento entre as empresas e a coincidência de sobrenomes dos sócios, apesar da conclusão da unidade técnica de que "restou afastada, no entanto, a aventada existência de sócios em comum entre as empresas, uma vez que as pessoas teriam figurado no quadro societário ou como responsáveis pelas empresas em períodos distintos, de forma não simultânea".
12. Embora em momentos diversos, chama a atenção a série de alterações societárias promovidas nas empresas envolvendo as mesmas pessoas ou com algum grau de parentesco, sugerindo possível revezamento na condução das firmas. Para exemplificar, cito o Sr. Fabio Jose Tavares, que já foi sócio da Portal Turismo e Serviços (26/01/2015 - 16/02/2016) , da P&P Turismo Eireli (21/03/2016 - 04/10/2016) e atualmente é da Voar Turismo (desde 14/01/2019) ; o Sr. Gean Ricardo Moraes já foi sócio da WTL Turismo e Locação (16/12/2014 - 16/02/2016) , atualmente é da P&P Turismo Eireli (desde 21/03/2016) ; e o Sr. Primaques Martins Junior, ex-sócio da WTL Turismo e Locação (27/09/2013 - 07/04/2016) , atualmente da Facto Turismo (desde 05/10/2016) .
13. Além desses, também já foram sócios da P&P Turismo Eireli e da WTL Turismo e Locação, em distintos períodos, os Srs. Renata Goelzer Marafon e Alexandre Marcos Petkow, que as consultas indicam ser filho de uma ex-sócia (Dolores Maria Back Petkow) e sobrinho do atual proprietário (Airton Jose Back) da Portal Turismo e Serviços.
14. Houve, de todo modo, períodos simultâneos, como os descritos a seguir. O Sr. Primaques Martins Junior, da Facto Turismo, compartilhou a sociedade da WTL Turismo com o Sr. Gean Ricardo Moraes, da P&P Turismo, de 2014 a 2016, e com a Sra. Morgana Mollossi, em 2016. Já o Sr. Fabio Jose Tavares, da Voar Turismo, foi sócio da Sra. Dolores Maria Back, na Portal Turismo, entre 2015 e 2016.
15. Pesquisa na internet revelou, inclusive, que o Sr. Fabio Jose Tavares assinou termo aditivo a contrato celebrado com o Corpo de Bombeiros Militar do Distrito Federal, como representante legal da P&P Turismo Eireli, em conjunto com o Sr. Gean Ricardo Moraes, na data de 29/5/2017, quando já não mais pertencia ao quadro societário da referida empresa (https://www.cbm.df.gov.br/2016-06-24-19-50-04/contratos-cbmdf?task=document.viewdoc&id=11945, acesso em 21/5/2019) .
16. Além desses, consulta à base de dados da Receita Federal evidencia que diversas outras pessoas físicas, que já foram sócios das empresas envolvidas, revezaram-se no quadro societário de outras empresas em distintos períodos, o que pode indicar possível relação entre eles.
17. Ainda que a alternância e a coincidência de sócios não configurem, por si só, irregularidades, a análise em conjunto com as demais ocorrências fortalece os indícios de conluio e fraude, bem como de ausência de competitividade nos certames examinados.
A inclusão indevida de propostas antes do horário estabelecido no edital pelas empresas Portal Turismo e Serviços Eireli, Facto Turismo Eireli, P&P Turismo Eireli, WTL Turismo e Locação Ltda. e Voar Turismo Eireli, a exclusão coordenada de propostas com vistas à permanência de apenas uma delas nos certames, e os vínculos entre todas essas empresas identificados no excerto acima, evidenciam, em conjunto, a formação de grupo com vistas à obtenção, mediante fraude, de vantagens indevidas em pregões eletrônicos promovidos por diversos entes governamentais, com evidentes prejuízos à isonomia, ao sigilo das propostas e à ampla competitividade.
Assim, com base no art. 46 da Lei 8.443/1992, como encaminhamento, sugere-se que o Tribunal declare a inidoneidade das referidas empresas para participar de licitação na Administração Pública Federal.
Pregão Eletrônico 3/2019 do Instituto Federal do Paraná (Uasg 158009) 
No despacho constante da peça 46, o relator fez as seguintes considerações:
24. Acrescento que a Selog, em manifestação anterior (peça 26) , avaliou aleatoriamente certames mais recentes que contaram com a participação da empresa Portal, confirmando a informação de que o ministério adotou medidas visando o impedimento de acesso antecipado da URL do certame para envio de propostas. Por outro lado, constatou que, no Pregão Eletrônico 3/2019, do Instituto Federal do Paraná (UASG 158009) , vencido pela referida empresa, a disputa, a exemplo dos pregões inquinados nesta representação, teria se limitado ao cadastro de proposta com valores mínimos lançados por diversas empresas, sem convocação para desempate, com adjudicação direta para a Portal, que cadastrou sua proposta às 9h em ponto, horário marcado para a disponibilização oficial do site. 
25. Diante disso, a unidade técnica solicitou ao ME o log deste certame, no intuito de obter informações sobre o envio de propostas por essas empresas, para avaliar a possível manutenção de prática de conluio e fraude aos certames licitatórios. 
26. Não houve, contudo, análise acerca da consulta apresentada (peça 38) . A princípio, observo que permanecem os indícios de irregularidades. As informações revelam que, de fato, as empresas Portal, Facto, Voar e P&P apresentaram proposta para os quatro itens licitados, com mesmo IP, exatamente no horário marcado para inclusão da proposta (09:00:00 do dia 11/01/2019) , sendo que as três últimas promoveram, posteriormente, a exclusão da proposta na mesma data (23/1/2019) , praticamente no mesmo horário: P&P (09:02:49) , Facto (09:03:03) e Voar (09:03:08) . 
27. Cabe, portanto, à Selog aprofundar o exame da questão e apresentar, se for o caso, proposta de encaminhamento a respeito.
No subitem 29.3 do despacho constante da peça 46 (p. 11) , o Relator determinou à Selog que:
29.3. aprofunde o exame acerca do registro do log do Pregão Eletrônico 3/2019 (UASG 158009) apresentado pelo ME (peça 38) , avaliando a possível manutenção de prática de conluio e fraude aos certames licitatórios.
Conforme já havia sido constatado nas análises precedentes, no certame em tela não houve inclusão de propostas antes do horário estabelecido no edital, possivelmente em razão das intervenções promovidas no Comprasnet que teriam corrigido as falhas que possibilitavam a manipulação da URL para o cometimento da irregularidade.
A tabela a seguir foi elaborada com base em informações contidas na peça 38 e na ata da sessão pública do certame:
	Pregão 3/2019 do Instituto Federal do Paraná (Uasg 158009) 

	Entrega da proposta:
	a partir de 11/1/2019, às 9h

	Sessão pública:
	23/1/2019, às 10h

	Licitante
	Status
	Inclusão da proposta (Item 1) 
	Exclusão da proposta

	Portal Turismo
	VENCEDORA
	11/1/2019, 9h0m0s073
	
	Facto Turismo
	DESISTENTE
	11/1/2019, 9h0m0s290
	23/1/2019, 9h3m3s320

	Voar Turismo
	DESISTENTE
	11/1/2019, 9h0m0s387
	23/1/2019, 9h3m8s620

	P&P Turismo
	DESISTENTE
	11/1/2019, 9h0m0s933
	23/1/2019, 9h2m49s273

As propostas relacionadas na tabela acima foram enviadas/excluídas a partir de um único endereço IP, dessa vez o 35.199.90.192, permitindo presumir, assim como nos diversos outros pregões analisados nesta representação, o emprego de ferramenta tecnológica pelas empresas na gestão de suas participações em licitações. Tal percepção é reforçada pelo fato de outras duas propostas também terem partido do mesmo IP, encaminhadas pelos licitantes Meru Viagens Eireli - CNPJ 09.215.207/0001-58 e ITS Viagens e Turismo Eireli - CNPJ 03.667.498/0001-39, empresas que não aparentam possuir vínculos com as relacionadas na tabela acima.
A atuação das empresas Portal, Facto, Voar e P&P seguiu o padrão observado anteriormente, caracterizado pela inclusão simultânea de propostas, manutenção de apenas uma e exclusão das demais pouco antes do início da sessão pública do pregão, corroborando o entendimento de que as empresas atuaram de forma coordenada, acarretando prejuízos à isonomia, ao sigilo das propostas e à ampla competitividade.
Da possível participação da empresa Effecti Tecnologia Web Ltda. na manipulação da URL
A planilha constante da peça 37, encaminhada pelo Ministério da Economia, relaciona os registros de propostas realizados antes do prazo estabelecido no edital, apresentando, dentre outras informações, a empresa proponente e o endereço IP utilizado no envio. Verifica-se que, dos 64 registros, 59 foram realizados a partir do IP 52.67.73.149, endereço que, segundo manifestações apresentadas pelas empresas Decolando Turismo e Representações Ltda. e a Aires Turismo Ltda., está relacionado à ferramenta de gestão disponibilizada pela empresa Effecti Tecnologia Web Ltda.
Nesse contexto, é possível que a inclusão indevida de propostas mediante manipulação de URL tenha sido realizada a partir da citada ferramenta, o que ensejaria o aprofundamento da investigação com vistas a avaliar eventual participação da Effecti Tecnologia Web Ltda. na fraude cometida pelos licitantes, conduta que, caso confirmada, caracterizaria fato típico previsto no art. 90 da Lei 8.666/1993:
Art. 90. Frustrar ou fraudar, mediante ajuste, combinação ou qualquer outro expediente, o caráter competitivo do procedimento licitatório, com o intuito de obter, para si ou para outrem, vantagem decorrente da adjudicação do objeto da licitação:
Pena - detenção, de 2 (dois) a 4 (quatro) anos, e multa.
Assim, propõe-se o encaminhamento desta análise, assim como das instruções anteriores (peças 6, 26 e 43) e dos despachos do Relator (peças 10 e 46) , ao Ministério Público da União, para que adote as medidas que entender cabíveis em relação tanto às empresas licitantes quanto à Effecti Tecnologia Web Ltda.
Conclusão
Diante do exposto, os elementos constantes dos autos permitem, desde já, a avaliação quanto ao mérito da presente representação como procedente.
Uma vez comprovada a indevida inclusão antecipada de propostas, mediante manipulação da URL, pelas empresas Portal Turismo e Serviços Eireli, Facto Turismo Eireli, P&P Turismo Eireli, WTL Turismo e Locação Ltda. e Voar Turismo Eireli, bem como a atuação coordenada com vistas a beneficiar as empresas pertencentes ao grupo, propõe-se, com fundamento no art. 46 da Lei 8.443/1992, a declaração de inidoneidade das empresas para participarem de licitação na Administração Pública Federal.
Por fim, sugere-se o encaminhamento desta análise, assim como das instruções anteriores (peças 6, 26 e 43) e dos despachos do Relator emitidos no curso da presente representação (peças 10 e 46) , acompanhados da deliberação que vier a ser proferida, ao Ministério Público da União, para que, em vista do que dispõe o art. 90 da Lei 8.666/1993, adote as medidas que entender cabíveis em relação tanto às empresas licitantes quanto à Effecti Tecnologia Web Ltda.

	F. Impacto dos Encaminhamentos Propostos

	Haverá impacto relevante no órgão/entidade e/ou na sociedade, decorrente dos encaminhamentos propostos?
	Não

	G. Pedido de Ingresso aos Autos e de Sustentação oral

	Há pedido do representante de ingresso aos autos?
	Sim

	Análise:

	Quanto ao pedido de admissão como interessada no processo formulado pela empresa Aires Turismo Ltda., tal condição já foi devidamente reconhecida nesta representação, tendo em vista o seu chamamento em oitiva com base no inciso V do art. 250 do Regimento Interno do TCU.

	Há pedido de sustentação oral?
	Não

	H. Processos Conexos e Apensos

	Há processos conexos noticiando possíveis irregularidades na contratação ora em análise?
	Não

	Há processos apensos?
	Não

	I. Proposta de Encaminhamento

	Em virtude do exposto, propõe-se:
46.1.	conhecer da representação, satisfeitos os requisitos de admissibilidade constantes no art. 113, § 1º, da Lei 8.666/1993, c/c os arts. 235 e 237, VII, do Regimento Interno deste Tribunal, e no art. 103, § 1º, da Resolução - TCU 259/2014;
46.2.	no mérito, considerar a presente representação procedente;
46.3.	com base no art. 46 da Lei 8.443/1992, declarar a inidoneidade das empresas Portal Turismo e Serviços Eireli (CNPJ 04.595.044/0001-62) , Facto Turismo Eireli (CNPJ 14.807.420/0001-99) , Voar Turismo Eireli (CNPJ 26.585.506/0001-01) , P&P Turismo Eireli (CNPJ 06.955.770/0001-74) , WTL Turismo e Locação Ltda. (CNPJ 15.328.829/0001-95) , em razão de fraudes cometidas em diversas licitações, conforme análise contida nos parágrafos 17 a 38 da presente instrução, caracterizadas pela inclusão indevida de propostas, mediante manipulação da URL, antes do horário estabelecido no edital dos certames, bem como pela exclusão coordenada de propostas, com vistas à obtenção de vantagens indevidas nos pregões eletrônicos em questão, com evidentes prejuízos à isonomia, ao sigilo das propostas e à ampla competitividade;
46.4.	encaminhar ao Ministério Público da União cópia da presente análise, bem como das instruções anteriores (peças 6, 26 e 43) e dos despachos do Relator emitidos no curso desta representação (peças 10 e 46) , acompanhados da deliberação que vier a ser proferida, para que, em vista do que dispõe o art. 90 da Lei 8.666/1993, adote as medidas que entender cabíveis;
46.5.	informar ao Ministério da Economia e às empresas relacionadas no subitem 46.3 que o conteúdo da deliberação que vier a ser proferida poderá ser consultado no endereço www.tcu.gov.br/acordaos; e
46.6.	arquivar os presentes autos, nos termos art. 169, III, do Regimento Interno deste Tribunal.

É o relatório.

Alex Luciano Valadares de Almeida (OAB/MG 99.065 e OAB/DF 40.996) e outros representando a Decolando Turismo e Representações Ltda.

Não atuou.

REPRESENTAÇÃO. IRREGULARIDADES EM PROCEDIMENTOS LICITATÓRIOS. ATUAÇÃO CONJUNTA DE EMPRESAS COM VISTAS A FRAUDAR O CARÁTER COMPETITIVO DE CERTAME LICITATÓRIO. OITIVAS. ACOLHIMENTO DAS JUSTIFICATIVAS DE PARTE DAS EMPRESAS. INIDONEIDADE DE OUTRAS. CIÊNCIAS. ARQUIVAMENTO.

REPRESENTAÇÃO (REPR)

Em exame Representação autuada a partir de documentação encaminhada pelo então Ministério do Planejamento, Desenvolvimento e Gestão - MPDG, noticiando o recebimento de denúncias similares de três instituições públicas: Empresa Gestora de Ativos - EMGEA, Conselho Regional de Enfermagem de Santa Catarina - COREN/SC e Defensoria Pública do Rio Grande do Norte - DPE/RN, sobre indícios de fraude em pregões realizados para contratação de empresas de agenciamento de viagens, com vistas ao fornecimento de passagens aéreas (peça 1) .
Após análise das atas e dos logs dos Pregões Eletrônicos 2/2018 (EMGEA) , 7/2018 (COREN/SC) e 1/2018 (ARSEP/RN) , o Ministério constatou que houve cadastro de proposta minutos antes do prazo indicado no edital (com manipulação de URL) , utilização de um único IP para cadastro das propostas por um grupo de empresas e indícios da adoção de robô para o cadastro de propostas e para o envio de lances. 
Ressalto, de início, que atuo nos presentes autos após sorteio de Relator (peça 9) , realizado em razão de conflito de competências, haja vista o processo tratar de contratações efetuadas por três instituições públicas, distribuídas por diferentes listas de unidades jurisdicionadas (LUJ) desta Corte.
Diante da gravidade das irregularidades noticiadas, restitui o processo à Selog para aprofundar o exame, especialmente quanto à ausência de competitividade nos certames, ocorrência de lances de fachada e possível relacionamento entre as empresas; bem como para promover diligências junto ao Ministério do Planejamento, EMGEA, COREN/SC, DPE/RN e Agência Reguladora de Serviços Públicos do Rio Grande do Norte - ARSEP/RN (peça 10) .
As informações apresentadas pelo Ministério evidenciaram o registro antecipado da proposta pelas empresas Portal Turismo e Serviços, Facto Turismo, Voar Turismo, P&P Turismo, Decolando Turismo e Representações e WTL Turismo e Locação, além da utilização do mesmo IP (52.67.73.149) não apenas nos pregões citados inicialmente, mas também em outros certames.
A unidade instrutiva observou que na maioria das licitações identificadas, o registro antecipado da proposta no sistema foi determinante para obtenção da primeira colocação pois, em função de os valores originariamente apresentados pelas empresas terem sido iguais aos de outras licitantes, idênticos ao mínimo estabelecido no edital, prevaleceu aquele recebido e registrado primeiro no sistema.
A Selog registrou, ainda, que as propostas foram cadastradas aproximadamente com a mesma antecedência da hora definida em seus respectivos editais para a abertura da sessão, cerca de um minuto antes, indicando o mesmo modus operandi, típico de situações de prática de fraude aos certames licitatórios; que algumas das propostas, em questão de segundos, foram excluídas do sistema, o que pode indicar ação deliberada em benefício de outra empresa; e que todas as propostas registradas e excluídas do sistema para os certames ocorreram no mesmo horário.
Ao final, propôs a realização de oitiva das empresas apenas quanto ao cadastramento de propostas originadas do mesmo endereço de IP (52.67.73.149) e antes do horário de abertura das propostas indicado no edital.
Naquela oportunidade, manifestei-me de acordo com a proposta, sem prejuízo de incluir nas oitivas expressamente todos os relatados indícios de fraude à licitação.
Ponderei que não se podia desprezar o possível relacionamento entre as empresas e a coincidência de sobrenomes dos sócios, apesar da conclusão da unidade técnica de que "restou afastada, no entanto, a aventada existência de sócios em comum entre as empresas, uma vez que as pessoas teriam figurado no quadro societário ou como responsáveis pelas empresas em períodos distintos, de forma não simultânea". Embora em momentos diversos, chama a atenção a série de alterações societárias promovidas nas empresas envolvendo as mesmas pessoas ou com algum grau de parentesco, sugerindo possível revezamento na condução das firmas.
Ademais, a confirmação do cadastro de propostas antes dos prazos previstos no edital, aproximadamente com a mesma antecedência da hora definida para a abertura da sessão, suscita a possibilidade de utilização de robôs. E a exclusão de algumas propostas, em questão de segundos, e no mesmo horário, indica ação deliberada em benefício de outra empresa.
Assim, determinei a realização de oitivas das empresas Portal Turismo e Serviços Eireli, Facto Turismo Eireli, Voar Turismo Eireli, P&P Turismo Eireli, WTL Turismo e Locação Ltda., Decolando Turismo e Representações Ltda., Aires Turismo Ltda. e Cerrado Viagens Eireli para que se manifestem quanto aos seguintes indícios de ausência de competitividade e de fraude à licitação:
"28.1.	cadastramento de propostas originadas do mesmo endereço de IP (52.67.73.149) para um grupo de empresas, nos seguintes certames:
	Entidade 
	Certame
	Sociedades empresárias 

	Conselho Regional de Contabilidade de Alagoas (UASG 926572) 
	1/2018
	Portal Turismo e Serviços Eireli (CNPJ 04.595.044/0001-62) ;
WTL Turismo e Locação Ltda. (CNPJ 15.328.829/0001-95) ; e
Decolando Turismo e Representações Ltda. (CNPJ 05.917.540/0001-58) .

	Conselho Regional de Enfermagem de Santa Catarina (UASG 926208) 
	7/2018
	Voar Turismo Eireli (CNPJ 26.585.506/0001-01) ;
Facto Turismo Eireli (CNPJ 14.807.420/0001-99) ;
Portal Turismo e Serviços Eireli (CNPJ 04.595.044/0001-62) ;
Decolando Turismo e Representações Ltda. (CNPJ 05.917.540/0001-58) ;
Aires Turismo Ltda. (CNPJ 06.064.175/0001-49) ; e
P&P Turismo Eireli (CNPJ 06.955.770/0001-74) .

	Agência Reguladora de Serviços do Rio Grande do Norte (UASG 925995) 
	1/2018
	Portal Turismo e Serviços Eireli (CNPJ 04.595.044/0001-62) ;
WTL Turismo e Locação Ltda. (CNPJ 15.328.829/0001-95) ;
Facto Turismo Eireli (CNPJ 14.807.420/0001-99) ;
Aires Turismo Ltda. (CNPJ 06.064.175/0001-49) ; e
Cerrado Viagens Eireli (CNPJ 26.722.189/0001-10) .

	Companhia de Desenvolvimento Habitacional do Distrito Federal (UASG 925992) 
	6/2018
	WTL Turismo e Locação Ltda. (CNPJ 15.328.829/0001-95) ;
Facto Turismo Eireli (CNPJ 14.807.420/0001-99) ;
Portal Turismo e Serviços Eireli (CNPJ 04.595.044/0001-62) ; e
Decolando Turismo e Representações Ltda. (CNPJ 05.917.540/0001-58) .

	Secretaria de Saúde do Estado do Tocantins (UASG 925958) 
	13/2018
	Voar Turismo Eireli (CNPJ 26.585.506/0001-01) ; e
Facto Turismo Eireli (CNPJ 14.807.420/0001-99) .

	Fundação de Desenvolvimento Científico e Cultural (UASG 925390) 
	3/2018
	Portal Turismo e Serviços Eireli (CNPJ 04.595.044/0001-62) ;
P&P Turismo Eireli (CNPJ 06.955.770/0001-74) ;
WTL Turismo e Locação Ltda. (CNPJ 15.328.829/0001-95) ;
Facto Turismo Eireli (CNPJ 14.807.420/0001-99) ; e
Decolando Turismo e Representações Ltda. (CNPJ 05.917.540/0001-58) .

	Justiça Federal de 1ª Instância no Acre (UASG 90024) 
	6/2018
	Aires Turismo Ltda. (CNPJ 06.064.175/0001-49) ;
WTL Turismo e Locação Ltda. (CNPJ 15.328.829/0001-95) ;
Facto Turismo Eireli (CNPJ 14.807.420/0001-99) ;
Voar Turismo Eireli (CNPJ 26.585.506/0001-01) ; e
Portal Turismo e Serviços Eireli (CNPJ 04.595.044/0001-62) .

	Prefeitura Municipal de Jaru (UASG 453187) 
	71/2018
	Voar Turismo Eireli (CNPJ 26.585.506/0001-01) ;
Portal Turismo e Serviços Eireli (CNPJ 04.595.044/0001-62) ; e
Decolando Turismo e Representações Ltda. (CNPJ 05.917.540/0001-58) .

	Supremo Tribunal Federal (USAG 40001) 
	49/2018
	Portal Turismo e Serviços Eireli (CNPJ 04.595.044/0001-62) ;
Facto Turismo Eireli (CNPJ 14.807.420/0001-99) ;
P&P Turismo Eireli (CNPJ 06.955.770/0001-74) ;
Decolando Turismo e Representações Ltda. (CNPJ 05.917.540/0001-58) ; e
Aires Turismo Ltda. (CNPJ 06.064.175/0001-49) .

	Emgea (UASG 179102) 
	2/2018
	Facto Turismo Eireli (CNPJ 14.807.420/0001-99) ;
Voar Turismo Eireli (CNPJ 26.585.506/0001-01) ;
P&P Turismo Eireli (CNPJ 06.955.770/0001-74) ;
Portal Turismo e Serviços Eireli (CNPJ 04.595.044/0001-62) ; e
Decolando Turismo e Representações Ltda. (CNPJ 05.917.540/0001-58) .

28.2.	cadastramento de propostas antes do horário de abertura das propostas indicado no edital, aproximadamente com a mesma antecedência da hora definida para a abertura da sessão (cerca de um minuto antes) , caracterizando indício de manipulação de URL do sistema e de utilização de robôs, nos seguintes certames identificados pelo Ministério da Economia: 
	Entidade
	Certame
	Sociedades empresárias vencedoras que cadastraram a proposta antecipadamente

	Conselho Regional de Contabilidade de Alagoas (UASG 926572) 
	1/2018
	WTL Turismo e Locação Ltda. (CNPJ 15.328.829/0001-95) .

	Conselho Regional de Enfermagem de Santa Catarina (UASG 926208) 
	7/2018
	Portal Turismo e Serviços Eireli (CNPJ 04.595.044/0001-62) .

	Agência Reguladora de Serviços do Rio Grande do Norte (UASG 925995) 
	1/2018
	Portal Turismo e Serviços Eireli (CNPJ 04.595.044/0001-62) .

	Companhia de Desenvolvimento Habitacional do Distrito Federal (UASG 925992) 
	6/2018
	WTL Turismo e Locação Ltda. (CNPJ 15.328.829/0001-95) .

	Secretaria de Saúde do Estado do Tocantins (UASG 925958) 
	13/2018
	Facto Turismo Eireli (CNPJ 14.807.420/0001-99) .

	Fundação de Desenvolvimento Científico e Cultural (UASG 925390) 
	3/2018
	Facto Turismo Eireli (CNPJ 14.807.420/0001-99) .

	Justiça Federal de 1ª Instância no Acre (UASG 90024) 
	6/2018
	WTL Turismo e Locação Ltda. (CNPJ 15.328.829/0001-95) .

	Prefeitura Municipal de Jaru (UASG 453187) 
	71/2018
	Voar Turismo Eireli (CNPJ 26.585.506/0001-01) .

	Supremo Tribunal Federal (USAG 40001) 
	49/2018
	P&P Turismo Eireli (CNPJ 06.955.770/0001-74) .

	Emgea (UASG 179102) 
	2/2018
	Portal Turismo e Serviços Eireli (CNPJ 04.595.044/0001-62) .

28.3.	exclusão de propostas do sistema, em questão de segundos e no mesmo horário, conforme registrado pela unidade técnica e observado nas duas últimas colunas da planilha à peça 42, o que pode indicar ação deliberada em benefício de outra empresa e possível utilização de robôs;
28.4.	possível relacionamento entre parte das empresas, diante da série de alterações societárias promovidas e, em consequência, da alternância na condução das empresas, envolvendo as mesmas pessoas ou com algum grau de parentesco, consoante exemplificado nos itens 12 a 15 do presente despacho, o que, em conjunto com as demais ocorrências relatadas nos itens 28.1 a 28.3 precedentes, pode representar prejuízo à isonomia, ao sigilo das propostas e à ampla competitividade."
Apenas a Decolando Turismo e Representações Ltda. ME, a Aires Turismo Ltda. e a Cerrado Viagens Eireli - EPP se manifestaram. As demais empresas permaneceram silentes, embora tenham recebido as notificações, exceto a Voar Turismo, que foi notificada via edital, após o insucesso das inúmeras tentativas de entrega dos ofícios. 
A Selog propõe considerar a presente representação procedente.
Quanto à Decolando, Aires e Cerrado, acolheu a justificativa de que o cadastramento das propostas foi realizado por intermédio de ferramenta para hospedagem e encaminhamento de propostas contratada junto à empresa Effecti Tecnologia Web Ltda., o que esclarece a coincidência entre o endereço IP identificada neste processo.
Relativamente às demais questões (cadastramento de propostas antes do horário de abertura indicado no edital, exclusões praticamente simultâneas de propostas e indício de relacionamento entre as licitantes) entendeu que não são pertinentes às referidas empresas.
Por outro lado, a indevida inclusão antecipada de propostas, mediante manipulação da URL, pelas empresas Portal Turismo e Serviços Eireli, Facto Turismo Eireli, P&P Turismo Eireli, WTL Turismo e Locação Ltda. e Voar Turismo Eireli, a exclusão coordenada de propostas com vistas à permanência de apenas uma delas nos certames e os vínculos entre essas empresas evidenciam, em conjunto, a formação de grupo com vistas à obtenção, mediante fraude, de vantagens indevidas em pregões eletrônicos promovidos por diversos entes governamentais, com evidentes prejuízos à isonomia, ao sigilo das propostas e à ampla competitividade. 
Assim, propõe, com fundamento no art. 46 da Lei 8.443/1992, a declaração de inidoneidade das referidas empresas para participarem de licitação na Administração Pública Federal. Sugere, ainda, o encaminhamento da deliberação ao Ministério Público da União, para que, em vista do que dispõe o art. 90 da Lei 8.666/1993, adote as medidas que entender cabíveis em relação tanto às empresas licitantes quanto à Effecti Tecnologia Web Ltda.
Manifesto-me de acordo com o encaminhamento oferecido, de modo que acolho a análise promovida como fundamento das minhas razões de decidir, sem prejuízo das ponderações adiante expostas.
Em relação ao cadastramento de propostas originadas do mesmo endereço IP, as empresas Decolando e Aires afirmam que contrataram ferramenta para hospedagem e encaminhamento de propostas junto à empresa Effecti Tecnologia Web Ltda., o que esclarece a coincidência entre o endereço IP identificada.
Pesquisa realizada pelo meu Gabinete em 15/9/2020 revelou que a proprietário do IP 52.67.73.149 é a Amazon Data Services Brazil (https://ipinfo.io/52.67.73.149) , que utiliza esse endereço para hosting. Nesse caso, como se trata de IP dinâmico, alocado sob demanda entre os usuários da Amazon, é plausível a justificativa apresentada. 
Já a Cerrado apenas afirma que o seu IP é o 179.185.114.154, e não o 52.67.73.149. Embora, de fato, a empresa tenha oferecido propostas a partir do referido IP nos certames promovidos pela Emgea e pelo Coren/SC (peça 1, p. 9 e 14) , a justificativa não esclarece a sua participação no Pregão 1/2018 da Arsep/RN por meio do IP 52.67.73.149 (peça 1, p. 12) .
De todo modo, considerando a possibilidade de utilização de ferramenta de TI da Effecti Tecnologia Web e a constatação de que o IP 52.67.73.149 pertence a Amazon, resta justificado o cadastramento de propostas originadas do mesmo endereço IP.
Nada obstante, cabe abordar a contratação da referida ferramenta para encaminhamento de propostas. No site da empresa (https://www.effecti.com.br) , é possível verificar os serviços oferecidos: acompanhamento de avisos de licitação, automação do cadastro de propostas, lances automáticos e monitoramento do chat do pregoeiro.
Pondero que, adotando-se uma conotação mais ampla, tais ferramentas podem ser consideradas robôs, assim como são tratadas ferramentas de TI usadas pelo TCU para diversos fins, a exemplo dos robôs Alice, Adele, Mônica etc.
Dessa forma, ainda que o presente processo não trate da utilização de software de remessa automática de lances, tradicionalmente denominado robô, o entendimento desta Corte quanto ao tema pode ser aplicado, por analogia, a distintas ferramentas de TI empregadas em procedimentos licitatórios, como a adotada para encaminhamento de propostas, ora em exame.
Por oportuno, reproduzo trecho do voto do Ministro Vital do Rêgo, relator do Acórdão 2173/2020-TCU-Plenário, que apresenta uma síntese da jurisprudência do TCU e da legislação acerca da utilização de robôs:
"Embora não haja norma específica proibitiva do emprego de robôs no oferecimento de lances em pregões eletrônicos, o TCU considera que o uso abusivo da ferramenta, isto é, quando impede que haja real competição por um operador humano, viola o princípio da isonomia (ou da igualdade) , que deve estar assegurado nas licitações públicas, no termos do art. 37, inciso XXI, da Constituição Federal, c/c o art. 3º, caput, da Lei 8.666/1993, o art. 31, caput, da Lei 13.303/2016 e o art. 2º, caput e § 2º, do Decreto 10.024/2019 (que atualmente regula o pregão eletrônico) .
Por serem, no início, inacessíveis à maioria dos concorrentes, os robôs davam injusta vantagem competitiva aos licitantes que deles dispunham, uma vez que, literalmente num segundo, de forma sobre-humana, conseguiam ler o lance do seu rival e preencher uma oferta de preço menor.
Atento ao problema, o TCU, por meio do item 9.1.13 do Acórdão 1647/2010-TCU-Plenário, expediu determinação ao então Ministério do Planejamento, responsável pela definição das regras de operacionalização do pregão, para que adotasse 'meios de prover isonomia entre os licitantes (...) , em relação a possível vantagem competitiva que alguns licitantes podem obter ao utilizar dispositivos de envio automático de lances (robôs) '.
Posteriormente, pelo item 1.6 do Acórdão 5432/2010-TCU-Primeira Câmara, o TCU recomendou ao Ministério que, para o cumprimento do item 9.1.13 do Acórdão 1647/2010-TCU-Plenário, estudasse a "possibilidade de incluir funcionalidade no sistema Comprasnet, a fim de que, após o aviso de fechamento iminente dos lances emitido pelo sistema, seja estabelecido: 1.6.1. tempo mínimo entre lances subsequentes, de forma que a possível utilização de robôs por um licitante não se constitua em vantagem competitiva que elimine a isonomia no certame; e 1.6.2. percentual de redução mínimo entre lances subsequentes, no intuito de que a possível utilização de robôs por um licitante provoque uma redução significativa de preço em relação ao lance anterior.
Houve dois monitoramentos sobre o cumprimento da determinação do Acórdão 1647/2010-TCU-Plenário, que resultaram nos Acórdão 2601/2011-TCU-Plenário e 2.734/2015-TCU-Plenário, tendo este último a considerado implementada, ao se verificar que a Secretaria de Logística e Tecnologia da Informação (SLTI) do Ministério do Planejamento incluiu novas funcionalidades no sistema Comprasnet para processamento do pregão eletrônico.
Conforme a Instrução Normativa (IN) SLTI/MP 3/2011, alterada pela Instrução Normativa SLTI/MP 3/2013, as novas funcionalidades seguiram a recomendação do Acórdão 5432/2010-TCU-Primeira Câmara e consistiram: (a) na recusa de lances do mesmo licitante ofertados em intervalo inferior a 20 segundos; (b) na recusa de lances de licitantes distintos ofertados em intervalo inferior a 3 segundos; e (c) na possibilidade de estabelecimento de uma diferença de valor mínima entre os lances.
Na instrução da Secretaria de Fiscalização de Tecnologia de Informação (Sefti) que integra parte dos fundamentos do Acórdão 2734/2015-TCU-Plenário, houve o testemunho de que, 'após o estabelecimento desta sistemática, percebe-se que o TCU tem sido menos demandado em relação ao eventual uso de robôs que comprometam a isonomia de pregões eletrônicos realizados pelo portal do Comprasnet'.
De fato, constata-se na base de deliberações do TCU que pouquíssimas reclamações sobre o eventual uso de robôs sobrevieram às mudanças no Comprasnet. Quando surgiram, ou não estavam em desconformidade com as novas regras, vale dizer, não permitiam concluir pela atuação de robôs, ou ocorreram em estatais (Banco do Brasil e Caixa Econômica Federal) , que não se subordinavam à Instrução Normativa SLTI/MP 3/2011.
Cabe ressaltar que, mais tarde, requerido pelo TCU, em virtude de comando exarado pelo Acórdão 1216/2014-TCU-Plenário, o Banco do Brasil passou a também adotar mecanismos antirrobôs, segundo consignado pelo Acórdão 3040/2014-TCU-Plenário. Providência semelhante foi recomendada à Caixa, nos termos do item 9.4 do Acórdão 2498/2018-TCU-Plenário."
Destarte, no caso concreto, a mera utilização da ferramenta oferecida pela empresa Effecti Tecnologia Web não pode ser, por si só, considerada irregularidade. Cabe, contudo, avaliar possível violação ao princípio da isonomia, em razão de vantagem competitiva decorrente do uso dessas ferramentas.
Nesse sentido, passo a tratar das demais irregularidades objeto das oitivas.
Quanto ao cadastramento de propostas antes do horário de abertura das propostas indicado no edital, aproximadamente com a mesma antecedência da hora definida para a abertura da sessão (cerca de um minuto antes) , caracterizando indício de manipulação de URL do sistema e de utilização de robôs, restou evidenciada vantagem indevida às empresas vencedoras.
Isso porque, como visto, o registro antecipado da proposta no sistema foi determinante para obtenção da primeira colocação, pois, em função de os valores originariamente apresentados pelas empresas terem sido iguais aos de outras licitantes, idênticos ao mínimo estabelecido no edital, prevaleceu aquele recebido e registrado primeiro no sistema.
No entanto, conforme exposto pela Selog, a prevalência do primeiro registro prevista no art. 24, §4º, do Decreto 5.450/2005, refere-se aos casos de empate de lances, após iniciada a fase competitiva, e não às propostas inicialmente cadastradas pelo mesmo valor, situação em que, havendo empate, deverá ser realizado o sorteio, em ato público, nos termos do art. 45, §2º, da Lei 8.666/1993. 
Assim, as seguintes empresas, declaradas vencedoras, foram indevidamente beneficiadas pelo cadastramento de propostas antes do horário de abertura das propostas indicado no edital, com manipulação de URL do sistema e utilização de robôs: WTL Turismo e Locação Ltda., Portal Turismo e Serviços Eireli, Facto Turismo Eireli, Voar Turismo Eireli e P&P Turismo Eireli.
Nenhuma delas se manifestou nos presentes autos.
Em relação às demais empresas (Decolando Turismo, Aires Turismo e Cerrado Viagens) , deve-se reconhecer que não se beneficiaram do cadastramento de propostas antes do horário estabelecido no edital. 
Cabe ressaltar que o Ministério da Economia já adotou as providências necessárias para saneamento da vulnerabilidade do sistema, que possibilitava a manipulação de URL e permitia o cadastro antecipado das propostas no sistema (peças 3 e 4) . Informou, ainda, que vem orientando os usuários quanto à adoção do sorteio nos casos de empate de propostas inicialmente registradas, ainda que na modalidade presencial, enquanto não implementada essa funcionalidade no Portal de Compras do Governo Federal (peça 39) . Ademais, posteriormente, foi editado o Decreto 10.024/2019, que regulamenta o pregão na forma eletrônica e prevê a realização de sorteio pelo sistema dentre as propostas empatadas (art. 37, parágrafo único) .
Portanto, assim como nos casos dos robôs para oferecimento de lances, já foram adotadas as providências para impedir que eventual uso de ferramentas de TI comprometam a isonomia de pregões eletrônicos, em razão de possível vantagem competitiva que licitantes poderiam obter ao utilizar dispositivos de envio de propostas.
No que se refere à exclusão de propostas do sistema, em questão de segundos e no mesmo horário, o que pode indicar ação deliberada em benefício de outra empresa e utilização de robôs, dissinto do posicionamento da Selog de que a irregularidade não é pertinente às empresas Decolando Turismo, Aires Turismo e Cerrado Viagens.
A planilha juntada à peça 42, encaminhada para subsidiar as respostas às oitivas, evidencia que as citadas empresas também promoveram exclusão de suas propostas a partir do IP 52.67.73.149, o que é explicado pelo uso da mesma ferramenta.
Para exemplificar, extraio da referida planilha que a Decolando promoveu exclusão da sua proposta no Pregão 71/2018 (Prefeitura Municipal de Jaru) e no Pregão 6/2018 (Companhia de Desenvolvimento Habitacional do Distrito Federal) ; a Aires e a Cerrado, no Pregão 1/2018 (Agência Reguladora de Serviços do Rio Grande do Norte) , entre outros.
A Aires afirma que a exclusão de propostas do sistema também decorre de ferramenta de gestão e participação nos pregões, não sendo algo ilícito e nem se pode fazer suposições de combinação entre empresas.
Ainda que a exclusão, de fato, não represente, por si só, ajuste entre licitantes, aliada a outros fatores pode indicar a atuação em conjunto para fraudar o certame.
De todo modo, quanto às referidas firmas, considerando se tratar de indício único, não se pode concluir pela prática de conluio.
Diferente é a situação das demais empresas que não se manifestaram nos autos. A análise promovida em diversos pregões eletrônicos pela unidade técnica demonstrou que o grupo atuou de forma coordenada, mediante exclusão de propostas (também incluídas antes da abertura do prazo) com vistas a beneficiar uma delas, conforme trechos da instrução a seguir destacados:
"25.	No Pregão Eletrônico 6/2018, promovido pelo Conselho Regional de Enfermagem de Santa Catarina, as empresas Portal (vencedora do certame) , Facto, Voar e P&P incluíram suas propostas no Comprasnet no intervalo de apenas quatro segundos no dia 12/6/2018 (entre 7h59m13s e 7h59m17s) , sendo que as três últimas excluíram as suas às 7h32m30s, 7h32m37s e 7h32m47s do dia 28/6/2018 (intervalo de apenas dezessete segundos) , pouco antes do início da sessão pública.
 (...) 
28.	O Pregão Eletrônico 1/2018, realizado pela Agência Reguladora de Serviços Públicos do Rio Grande no Norte, recebeu as propostas das empresas Portal (vencedora) , Facto e WTL entre 7h59m14s e 7h59m15s do dia 7/3/2018 (intervalo de dois segundos) , sendo que as duas últimas excluíram as suas em 15/3/2018, às 18h18m1s e às 18h18m11s."
Essa forma de atuação foi observada também no Pregão 3/2019 do Instituto Federal do Paraná, em que houve, por parte da Portal, Facto, Voar e P&P, a inclusão simultânea de propostas, manutenção de apenas uma e exclusão das demais pouco antes do início da sessão pública do pregão, ratificando que as empresas atuaram de forma coordenada, com prejuízos à isonomia, ao sigilo das propostas e à ampla competitividade.
Cabe ainda destacar o relacionamento entre as mencionadas empresas, diante da série de alterações societárias promovidas e, em consequência, da alternância na condução das firmas, envolvendo as mesmas pessoas ou com algum grau de parentesco, conforme registrei no despacho em que determinei a realização das oitivas:
"12. 	Embora em momentos diversos, chama a atenção a série de alterações societárias promovidas nas empresas envolvendo as mesmas pessoas ou com algum grau de parentesco, sugerindo possível revezamento na condução das firmas. Para exemplificar, cito o Sr. Fabio Jose Tavares, que já foi sócio da Portal Turismo e Serviços (26/01/2015 - 16/02/2016) , da P&P Turismo Eireli (21/03/2016 - 04/10/2016) e atualmente é da Voar Turismo (desde 14/01/2019) ; o Sr. Gean Ricardo Moraes já foi sócio da WTL Turismo e Locação (16/12/2014 - 16/02/2016) , atualmente é da P&P Turismo Eireli (desde 21/03/2016) ; e o Sr. Primaques Martins Junior, ex-sócio da WTL Turismo e Locação (27/09/2013 - 07/04/2016) , atualmente da Facto Turismo (desde 05/10/2016) .
13. 	Além desses, também já foram sócios da P&P Turismo Eireli e da WTL Turismo e Locação, em distintos períodos, os Srs. Renata Goelzer Marafon e Alexandre Marcos Petkow, que as consultas indicam ser filho de uma ex-sócia (Dolores Maria Back Petkow) e sobrinho do atual proprietário (Airton Jose Back) da Portal Turismo e Serviços.
14. 	Houve, de todo modo, períodos simultâneos, como os descritos a seguir. O Sr. Primaques Martins Junior, da Facto Turismo, compartilhou a sociedade da WTL Turismo com o Sr. Gean Ricardo Moraes, da P&P Turismo, de 2014 a 2016, e com a Sra. Morgana Mollossi, em 2016. Já o Sr. Fabio Jose Tavares, da Voar Turismo, foi sócio da Sra. Dolores Maria Back, na Portal Turismo, entre 2015 e 2016.
15. 	Pesquisa na internet revelou, inclusive, que o Sr. Fabio Jose Tavares assinou termo aditivo a contrato celebrado com o Corpo de Bombeiros Militar do Distrito Federal, como representante legal da P&P Turismo Eireli, em conjunto com o Sr. Gean Ricardo Moraes, na data de 29/5/2017, quando já não mais pertencia ao quadro societário da referida empresa (https://www.cbm.df.gov.br/2016-06-24-19-50-04/contratos-cbmdf?task=document.viewdoc&id=11945, acesso em 21/5/2019) ."
Todas essas evidências, em conjunto, demonstram, como exposto pela Selog, a formação de grupo com vistas à obtenção, mediante fraude, de vantagens indevidas em pregões eletrônicos promovidos por diversos entes governamentais, com evidentes prejuízos à isonomia, ao sigilo das propostas e à ampla competitividade.
Assim sendo, cabe declarar a inidoneidade das empresas Portal Turismo e Serviços Eireli, Facto Turismo Eireli, P&P Turismo Eireli, WTL Turismo e Locação Ltda. e Voar Turismo Eireli, para participarem de licitação na Administração Pública Federal, nos termos do art. 46 da Lei 8.443/1992, eis que verificada a ocorrência de fraude comprovada a licitações, tendo em vista a inclusão indevida de propostas antes do horário estabelecido no edital, a exclusão coordenada de propostas com vistas à permanência de apenas uma delas nos certames e os vínculos entre essas empresas. 
Acompanho, ainda, a proposta da unidade técnica de encaminhar peças dos autos ao Ministério Público da União, para que adote as medidas que entender cabíveis em relação às empresas licitantes e à Effecti Tecnologia Web Ltda., apontada como a responsável pela ferramenta utilizada para encaminhamento das propostas mediante manipulação de URL, com vistas a avaliar eventual participação na fraude cometida, o que pode caracterizar crime previsto no art. 90 da Lei 8.666/1993.
Por fim, registro que a Aires Turismo Ltda. requereu a admissão como interessada no processo, o que, registro, já se efetivou tendo em vista o seu chamamento em oitiva com base no inciso V do art. 250 do Regimento Interno do TCU.
Ante o exposto, manifesto-me por que o Tribunal aprove o acórdão que ora submeto à apreciação deste Colegiado.
TCU, Sala das Sessões Ministro Luciano Brandão Alves de Souza, em 21 de outubro de 2020.
AUGUSTO SHERMAN CAVALCANTI 
Relator